【裁判字號】    88,上訴,4789
【裁判日期】    890706
【裁判案由】    傷害致死
【裁判全文】
臺灣高等法院刑事判決                          八十八年度上訴字第四七八九號
    上  訴  人  臺灣桃園地方法院檢察署檢察官
    被      告  甲○○
    選任辯護人  陳文雄
                鍾儀婷
    被      告  丁○○
                乙○○
    右二人共同
    選任辯護人  戴文進
右上訴人因被告傷害致死案件，不服台灣桃園地方法院八十八年度訴字第一四六號中
華民國八十八年十一月十七日第一審判決（起訴案號：台灣桃園地方法院檢察署八十
七年度偵字第一七七五六號），提起上訴，本院判決如左：
    主  文
原判決撤銷，發回台灣桃園地方法院。
    理  由
一、公訴意旨略以：被告丁○○、甲○○、乙○○三人均任職於桃園縣桃園市○○路
    九十九號八樓中國城ＫＴＶ酒店，分別擔任現場主任及服務生職務，於民國八十
    七年十一月二十二日凌晨零時許，賴正峰邀集謝治諭及其他不詳姓名之人，一同
    至上開ＫＴＶ酒店為謝治諭慶生，眾人一同唱歌至凌晨三時許，總計消費金額新
    台幣（下同）一萬三千餘元，賴正峰稱由其付賬，要眾人先行離去，詎料賴正峰
    所有之中國信託商業銀行及美國銀行之信用卡，因超過信用額度均遭停用，無法
    刷卡付賬，賴正峰打電話聯絡親朋，亦無人代為出面付賬，嗣後至上午十時許，
    被告丁○○、甲○○、乙○○三人要求賴正峰偕同回家取款，至同縣龜山鄉○○○路三一三巷二十八號四樓賴正峰家中，然賴正峰父母亦表示無錢支付，丁○○
    、甲○○、乙○○三人又將賴正峰帶回ＫＴＶ酒店，賴正峰繼續打電話聯絡親朋
    付賬，至十二時許，丁○○、甲○○、乙○○三人要求賴正峰繼續聯絡親朋前來
    付款，賴正峰不予理會，丁○○、甲○○、乙○○三人基於共同犯意聯絡，憤而
    聯手以拳頭毆打賴正峰，賴正峰遂出手反抗，丁○○遂持木棍、乙○○持木板條
    、甲○○持黑色棒球棒，聯手毆打賴正峰，致賴正峰受有右前臂外側、右手掌及
    右手指廣面性鈍性傷，右側前臂骨折之傷害；三人制服賴正峰後，又共同承前之
    概括犯意，共同脫掉賴正峰鞋子，由乙○○持木板條毆打賴正峰兩側腳背及腳底
    部，逼迫賴正峰飲用清潔包商黃議得所攜帶來寶特瓶裝清潔大理石之保養液，其
    後賴正峰嘔吐，丁○○、甲○○、乙○○三人始覺異狀，聯絡賴正峰父母到場，
    並於同日下午三時許，將賴正峰送醫急救，急救無效，延至下午四時三十分許，
    因腐蝕性液體致胃食道黏膜出血及腎衰竭死亡，案經檢察官相驗及桃園縣警察局
    桃園分局報請偵辦，因認被告丁○○、甲○○、乙○○三人均係犯刑法第二百七
    十七條第二項之傷害致死罪嫌云云。
二、原審判決以：
（一）查本件被害人賴正峰經法務部法醫研究所鑑定其死因結果，死者賴正峰固有廣
      面性鈍性傷于右前臂外側，右手掌及右手指（二、三指有擦傷）、廣面性鈍性
      傷于兩側腳背及腳底、右側前臂骨折等多處鈍性傷，但都不足以造成死亡，而
係因吞食不明液體而造成出血性食道胃粘漠的出血性病灶及腎小管壞死致死，
      確認因腐蝕性液體致胃食道粘膜出血及腎衰竭死亡，有該所（八七）法醫所醫
      鑑字第一一八九號鑑定書一件在卷可按。是本件所應審究者厥為被害人賴正峰
      是否確曾遭被告被告丁○○、甲○○、乙○○三人強灌腐蝕性液體。
（二）次查，被告丁○○於警訊時供稱「．．．我有看他拿小瓶裝寶特瓶礦泉水飲用
      ，放在櫃檯他自己拿來喝，．．．大廳放有一瓶大理石保養藥水（化學品），
      該化學藥品以寶特瓶容裝，外似礦泉水」（偵卷第六頁）；被告甲○○在警訊
      時供稱「．．．賴正峰因口渴喝下置於櫃檯上之一種飲料，突然口吐白沫經送
      醫急救不治死亡」（偵卷第十四頁），「．．．我不知道那裡面裝，只看到比
      一般水混濁，適用一般小瓶礦泉水容器盛裝，有遺留一些由警方採證隨案移送
      」（偵卷第十五頁）；被告乙○○供稱「．．．便動手打賴正峰大約打了十分
      鐘，賴正峰有說口很渴，想喝水，賴員便自己到櫃檯拿了一瓶水喝，喝了一兩
      口，此時店內副總來到店裡看見便說叫賴員請他父母親來，副總要和他們父母
      處理，他們父母下午二時十分左右到店裡，此時賴員便倒在地上表情很痛苦，
      且口吐白沫，我們發現不對，便打電話叫救護車來送醫」，「（賴正峰所喝之
      液體是何東西，為何會放在店裡櫃檯？）我不知道那是什麼東西，因當時店內
      大廳在打蠟，我猜可能是工人留下來的」，「（賴正峰父母拿至醫院之液體是
      何人提供？為何？）因當時賴正峰在店內口吐白沫時，我便發現很奇怪，我去
      看他所喝的東西很混濁，不像礦泉水，因消防隊將賴正峰送醫前有說患者有無
      喝東西，我便將他所喝之不明液體倒了一杯，甲○○便和丁○○一起拿去醫院
      化驗」（偵卷第十九頁正反面）；在偵查初訊及複訊時三人亦均否認有強灌或
      持腐蝕性液體予賴正峰，被告甲○○在偵查初訊時供稱「（有無拿藥給他喝﹖
      ）他因為喝了一個晚上的酒，他有跟我要水喝，我說桌上有水你自己拿起來喝
      」；被告乙○○在偵查初訊時供稱「打完之後他站起來說要喝水，就拿水來喝
      ，喝了二口」（相字卷）；被告甲○○在偵查複訊時供稱「（何人給他喝化學
      藥品的？）沒有人給他喝，他說他口渴，自己拿水來喝，並沒有人拿給他喝」
      ，「（第一次是何時喝水？）十二點多喝的，後來打完他二點多時，他又喝一
      次水，我也沒有看到有人灌他喝」（偵查卷第四十二頁反面）；被告乙○○在
      偵查複訊時供稱「約二點左右打他，他十二點多喝一次水，第二次是打完後他
      又去喝水，那瓶化學藥品還在櫃檯上，沒有人灌他喝化學藥品，是他自己去櫃
      檯拿水喝的，我們只有打他，其他事都是他自己做的」，「他父母來時前五分
      鐘他才說他想要吐，要坐下來，我沒有灌他喝化學藥品，他父母來時過了一分
      鐘，他就坐在地上口吐白沫，當時我覺得很奇怪，打他不可能口吐白沫，我便
      到櫃檯查看他喝的水，其中一瓶有異味，我便叫我們工程組的組長去打電話叫
      救護車，．．．」（偵查卷第四十三頁正反面），被告丁○○、甲○○、乙○○在警偵中供詞互核情節相符，其等均未自白其等有強灌賴正峰腐蝕性液體情
      事。
（三）證人黃議德在偵查初訊時證稱：「我當時看到他（賴正峰）在拼命喝水，是他
      自己喝，他是站著喝，當時在施工沒有很留意他，因為當時看起來還算正常，
      我到大廳時有看到六人，有二人是死者父母及當庭的三人．．．」（相字卷第
      七頁），在原審訊問時證稱未見到被告三人有強灌賴正峰化學藥水情事，另證
      人即隨同黃議德前往施工之施宏昌及證人即任職中國城ＫＴＶ酒店人員游子昇
      、張緯川亦均證稱未見到有何強灌化學藥品情事，是卷內亦無人證足資證明被
      告三人有強灌賴正峰腐蝕性液體事實。
（四）依上開法務部法醫研究所鑑定書所示，死者賴正峰口嘴周圍無噴濺痕，無法排
      除誤食之可能性，訊之證人即賴正峰之父母丙○○、賴玉花在原審訊問時證稱
      當時在死者賴正峰身上並未見到有液體噴濺漬痕等語，顯與遭強灌不明腐蝕性
      液體之情不合。且證人丙○○證稱伊與賴玉花於是日十三時許抵達現場，叫救
      護車時間約十五時許等語，茍死者賴正峰確有遭被告三人強灌不明腐蝕性液體
      ，何以長達約二小時期間，均未告知父母上情而要求儘速送醫？另證人黃議德
      證稱當日所攜去保養大理石所用化學藥水係經一比五比例加水稀釋，物理特性
      係沉澱後呈透明色，味道會有一點，聞起來有一點噁心等語，不能排除有被誤
      食之可能，復參照前開被告丁○○、甲○○、乙○○供詞及證人黃議德之證詞
      ，被告丁○○、甲○○、乙○○三人所辯死者賴正峰係自行誤食上開大理石保
      養液應屬可信。綜上，本件並無積極證據足資證明被告丁○○、甲○○、乙○○三人確有強灌具腐蝕性之大理石保養液致賴正峰於死之事實，其等傷害致死
      之犯行自屬不能確切證明。惟被告丁○○、甲○○、乙○○確有於如前所載時
      、地傷害被害人賴正峰致賴正峰受有廣面性鈍性傷于右前臂外側，右手掌及右
      手指（二、三指有擦傷）、廣面性鈍性傷于兩側腳背及腳底、右側前臂骨折等
      多處鈍性傷等傷害之犯行已堪認定，核其三人均應係犯刑法第二百七十七條第
      一項之傷害罪。第按告訴乃論之罪，未經告訴者，法院應諭知不受理之判決，
      刑事訴訟法第三百零三條第三款定有明文。被告丁○○、甲○○、乙○○所犯
      刑法第二百七十七條第一項之傷害罪，依同法第二百八十七條前段之規定，須
      告訴乃論。然本件始終未經有告訴權人向檢察官、司法警察官或司法警察表明
      提出告訴，並據被害人賴正峰之父丙○○在原審審理時陳述明確（丙○○、賴
      玉花具狀向原審表明撤回告訴，應屬誤會），揆諸前開法條之規定，應就本件
      諭知不受理之判決。
三、原審以本案未經合法告訴而諭知公訴不受理判決，固非無見；惟查：
（一）刑事訴訟法第二百五十九條雖明定法院不得就未經起訴之行為審判，但其事實
      如已為起訴書狀所敘明，則起訴法條縱有疏漏，法院亦得就起訴之行為，變更
      起訴法條而為判決（最高法院二十三年度上字第一九六九號判例參照）；又刑
      事訴訟程序中，對於被告之行為，應受審判之對象（範圍），乃指起訴書（或
      自訴狀）所記載之被告「犯罪事實」（包括與之有連續犯、想像競合犯、牽連
      犯等具同一案件關係之犯罪事實）而言；此項起訴事實亦為被告行使其防禦權
      之範圍。是以若起訴書犯罪事實欄內，對此項行為已予以記載，即為法院應予
      審判之對象。至於起訴書引用之被告犯罪法條僅係公訴人主張被告觸犯何一罪
      名之意見，供法院審判之參攷；法院審判時於同一基本社會事實之範圍內，並
      不受起訴法條之拘束，仍得予以變更，故被告所犯法條並非起訴書絕對必要記
      載之事項。因之，縱起訴書未有記載其所犯法條；但犯罪事實欄已有敘及者，
      仍屬業經起訴之犯罪事實，法院應予審判，而無刑事訴訟法第二百六十八條所
      稱「法院不得就未經起訴之犯罪審判」之問題（參見最高法院八十三年度台上
      字第二０四號判決）。而刑法第三百零二條之妨害自由罪，係妨害他人自由之
      概括規定，如以使人行無義務之事，或妨害人行使權利為目的，而其強暴、脅
      迫復已達於剝奪人行動自由之程度，即祇成立本罪（最高法院八十五年度台上
      字第五二二九號判決參照）。
（二）本件對於被告丁○○、甲○○、乙○○之行為，應受審判之對象，即起訴書所
      記載被告之犯罪事實，應已包括刑法第二百七十七條第二項之傷害致死罪及同
      法第三百零二條之妨害自由罪。然原判決僅就傷害致死部分加以審究，對於妨
      害自由部分則未論及，檢察官上訴意旨雖未指摘原判決未論被告丁○○、甲○○、乙○○之妨害自由罪，但台灣高等法院檢察署檢察官於本院八十九年六月
      二十二日審判蒞庭論告時即主張起訴範圍包括刑法第三百零二條之妨害自由罪
      。又被告丁○○、甲○○、乙○○將賴正峰留置於中國城ＫＴＶ酒店，復協同
      賴正峰回家索款，因未獲付款乃又將賴正峰帶回酒店，強制其不得離去，雖係
      因賴正峰短欠消費款，然被告丁○○、甲○○、乙○○不依正當途徑索討，竟
      以強暴行為將其留置於酒店，達十餘小時之久，不令自由行動，自涉有刑法第
      三百零二條第一項之妨害自由罪責（最高法院著有二十五年度上字第三一三二
      號判例可資參照）。原判決不察而未對於被告丁○○、甲○○、乙○○所涉妨
      害自由罪嫌部分加以審究，乃有已受請求事項未予判決之違法，為顧及被告審
      級利益，自應由本院將原判決撤銷發回原法院更為適法之處理。
據上論斷，應依刑事訴訟法第三百六十九條第一項但書，判決如主文。
本案經檢察官劉惟宗到庭執行職務。
中    華    民    國    八十九    年      七        月        六        日
                            臺灣高等法院刑事第廿庭
                                審判長法  官  葉  麗  霞
                                      法  官  余  來  炎
                                      法  官  王  炳  梁
右正本證明與原本無異。
如不服本判決應於收受送達後十日內向本院提出上訴書狀，其未敘述上訴之理由者並
得於提起上訴後十日內向本院補提理由書（均須按他造當事人之人數附繕本）。
                                      書記官  潘  大  鵬
中    華    民    國    八十九    年      七        月        十        日


司法院資訊處製作；財團法人民間司法改革基金會備份。
